【裁判字號】    97,台上,1001
【裁判日期】    970515
【裁判案由】    清償借款
【裁判全文】
最高法院民事判決            九十七年度台上字第一００一號
上  訴  人  第一商業銀行股份有限公司
法定代理人  乙 ○ ○
訴訟代理人  李 泰 宏律師
被 上訴 人  甲 ○ ○
            賴陳春鑾
共      同
訴訟代理人  邱 聰 安律師
上列當事人間請求清償借款事件，上訴人對於中華民國九十六年
一月十六日台灣高等法院花蓮分院第二審更審判決（九十五年度
上更(一)字第一八號），提起上訴，本院判決如下：
    主  文
原判決除假執行部分外廢棄，發回台灣高等法院花蓮分院。
    理  由
本件上訴人主張：被上訴人賴陳春鑾邀另一被上訴人甲○○為連
帶保證人，先後於民國八十七年十月二十八日、同年十二月三十
日向伊借款新台幣（下同）三百五十萬元、一百萬元及四百萬元
；嗣甲○○邀賴陳春鑾為連帶保證人，於九十年四月二十六日向
伊借款二百萬元，約定清償日期、利率如原判決附表（下稱附表
）二到期日及年利率欄所示，且被上訴人遲延償還本息時，逾期
在六個月以內者，按利率百分之十，超過六個月者，按利率百分
之二十加付違約金。詎被上訴人僅繳付利息至如附表二繳息起迄
日欄所示日期，依約均視為全部到期，計有如附表一金額欄所示
之本金，迄未清償。又被上訴人將印鑑章及存摺交訴外人即伊之
職員張晉田（下稱張晉田）保管，且渠等多次向伊借款，亦係由
張晉田取款，則上開借款縱係張晉田冒用被上訴人名義所為，被
上訴人亦應負表見代理之授權人責任。退步言之，如兩造間之消
費借貸及連帶保證契約不成立，被上訴人因伊撥款至渠等帳戶而
受有利益，伊亦得請求被上訴人返還渠等所受領之款項等情。爰
依消費借貸及連帶保證之法律關係，先位聲明求為命被上訴人連
帶給付如附表一所示之金額、利息及違約金之判決。另依不當得
利之法律關係，備位聲明求為命甲○○給付二百萬元及自九十年
十月二十二日起計付法定遲延利息；命賴陳春鑾給付八百四十萬
元，及其中三百五十萬元自九十年九月二十七日起、四百萬元自
九十年十月一日起、其餘九十萬元自九十一年三月十五日起計付
法定遲延利息之判決。
被上訴人則以：系爭借款均係張晉田冒用伊等名義借貸，雖上訴
人將冒貸款項撥入伊等帳戶，但均遭張晉田利用持有伊等印章及
存摺之機會提領。伊等既未向上訴人借款，亦未收到系爭借款，
兩造間即無消費借貸關係存在，亦不生不當得利問題等語，資為
抗辯。
原審將第一審就先位之訴所為上訴人勝訴之判決廢棄，改判駁回
其先位之訴及備位之訴，係以：系爭消費借貸及連帶保證契約，
除張晉田以原有貸款展期為由，詐騙被上訴人賴陳春鑾簽名外，
其餘均係張晉田利用被上訴人所交付供自己存款或貸款用之存摺
、印章所為，且借款利息亦由張晉田給付，被上訴人均不知情之
事實，業經張晉田證述在卷。雖張晉田於警訊中供稱其所為曾獲
得被上訴人同意，但嗣已翻供，並陳明何以為上開供述之原因，
故被上訴人並不知有系爭消費借貸及連帶保證契約。而被上訴人
既無成立系爭消費借貸及連帶保證契約之意思，且亦無訂約之行
為，自難認兩造間有該等消費借貸及連帶保證關係存在。至上訴
人將系爭借款撥入被上訴人帳戶內，由撥款後隨即遭張晉田填具
提款單領出，及系爭借款遠遠超過被上訴人平日交易金額，暨被
上訴人對於撥款至其帳戶，未與上訴人意思合致等情以觀，應係
張晉田利用被上訴人帳戶取款而已，並非真正交付予被上訴人，
且被上訴人謂渠等忙於工作，未注意存款變化，亦堪採取。又張
晉田冒用被上訴人名義向上訴人借款時，為上訴人之職員，兩造
間之往來多半由張晉田填具取款憑條並辦理帳戶補登相關事宜，
是張晉田冒用被上訴人名義向上訴人借款，仍為上訴人之履行輔
助人，上訴人應無主張其為善意第三人之權利。況上訴人並未許
諾張晉田可為被上訴人之代理人，依民法第一百零六條前段之規
定，張晉田冒用被上訴人名義向上訴人借款，亦不能認其為被上
訴人之代理人。綜上所述，兩造間既無系爭消費借貸及連帶保證
關係存在，且被上訴人亦無庸負表見代理之授權人責任，則上訴
人本於消費借貸、連帶保證之法律關係，先位之訴請求被上訴人
連帶給付如附表一所示之金額、利息及違約金，即屬無據，不應
准許。又上訴人並未交付系爭借款予被上訴人，從而上訴人備位
之訴依不當得利之法律關係，請求被上訴人給付如前開備位聲明
所示之金額，亦屬無據，不應准許等詞，為其判斷之基礎。
惟查上訴人提出放款明細（一審第三卷一八五至二一六頁），主
張系爭借款係八十年至八十三年間之借款，經一再展期，至八十
七年或八十九年借新還舊而來（同上卷一六四頁），倘係可採，
參以訴外人蘇東輝於八十年十二月十一日提供土地設定抵押權登
記予被上訴人賴陳春鑾（見同上卷三至六頁之土地登記申請書及
抵押權設定契約書），及張晉田就此抵押權設定登記之事證稱：
訴外人郭榮和向伊週轉資金，始將其所買但登記在蘇東輝名下之
農地設定抵押權登記予賴陳春鑾等語（同上卷一四一頁），暨張
晉田致被上訴人之信函，有謂所借之款係倒於郭榮和（三百五十
萬元）及吳芳雲（四百萬元），所欠款項必盡力清償之語，並檢
附面額與系爭借款總額相同之本票（一審第一卷三四至三八頁）
等情，張晉田於調查站調查時供稱其經賴陳春鑾之同意，先後於
八十年十二月九日、八十一年六月，以賴陳春鑾之名義向上訴人
台東分行借款三百五十萬元、四百萬元、一百萬元，分別轉借予
郭榮和、吳芳雲或供張晉田使用，並由郭榮和、吳芳雲提供不動
產設定抵押權登記予賴陳春鑾、張晉田配偶林月英，八十六年並
以賴陳春鑾之配偶即被上訴人甲○○之名義向上訴人台東分行借
款二百萬元，供張晉田使用，借期屆至，均經賴陳春鑾之同意辦
理展期等詞（一審第三卷一一六、一一七頁），似非全屬子虛。
若張晉田上開供述係屬真實，被上訴人是否不知有系爭消費借貸
及連帶保證契約，即有再推求之必要。又系爭消費借貸之借據上
所蓋印章為真正，為被上訴人所不爭執（原審重上字卷一０五頁
），且如附表二編號一所示借據上之賴陳春鑾簽名、編號二及四
所示借據上之被上訴人簽名，均係賴陳春鑾所為（一審第一卷一
七七、一七八頁）。至編號三所示借據上之被上訴人簽名（同上
卷一七頁），則與被上訴人承認渠等所借之如附表三編號三及如
附表四編號四所示借據上之被上訴人簽名筆跡（同上卷一五、一
九頁），似為相同。況被上訴人既謂印章及存摺係張晉田說有需
要時，始拿至銀行給張晉田，用完張晉田即歸還渠等（一審第二
卷一四六頁），則以經商之被上訴人，若非與上訴人間確有系爭
消費借貸及連帶保證關係存在，渠等對於存摺長期登載該等借款
利息之存、提紀錄，自無坐視而不提出質疑之理。由是以觀，被
上訴人似亦非不知有系爭借款。乃原審就被上訴人是否知悉系爭
借款一節，未詳細勾稽審認，遽以前揭理由，而駁回上訴人先位
之訴，殊嫌速斷。而上訴人先位之訴既難維持，則以先位之訴有
理由為解除條件之備位之訴，即應一併廢棄發回。上訴論旨，指
摘原判決不當，求予廢棄，非無理由。
據上論結，本件上訴為有理由。依民事訴訟法第四百七十七條第
一項、第四百七十八條第二項，判決如主文。
中    華    民    國  九十七  年    五    月   十五   日
                      最高法院民事第四庭
                          審判長法官  許  朝  雄
                                法官  陳  淑  敏
                                法官  鄭  玉  山
                                法官  吳  麗  女
                                法官  黃  義  豐
      本件正本證明與原本無異
                                      書  記  官
中    華    民    國  九十七  年    五    月   三十   日
                                                     Ｒ


司法院資訊處製作；財團法人民間司法改革基金會備份。
